【裁判字號】    89,易,856
【裁判日期】    890707
【裁判案由】    侵占
【裁判全文】
臺灣臺北地方法院刑事判決                          八十九年度易字第八五六號
    公  訴  人  臺灣臺北地方法院檢察署檢察官
    被      告  乙○
右列被告因侵占案件，經檢察官提起公訴（八十九年度偵緝字第六九號），本院判決
如左：
    主  文
乙○無罪。
    理  由
一、公訴意旨：被告乙○與告訴人甲○○係朋友關係，並自民國八十六年間起，即代
    告訴人投資外幣買賣，嗣於八十七年六月十二日，在中國信託商業銀行，甲○○
    又匯新台幣（下同）一百零三萬七千三百元予被告指定之帳戶，詎被告於收取該
    筆款項後，並未從事外幣買賣，而竟意圖為自己不法之所有，而將之侵占入己。
    因認被告涉有刑法第三百三十五條第一項之侵占罪嫌。
二、公訴人認被告涉有前開罪行，無非係以告訴人指稱上開款項經被告乙○以代為操
    作外匯為由，由其匯款至其指定後即音訊全無，顯見被告已將之私吞等語，及中
    國信託商業銀行匯出匯款申請書、支票存根等影本以為論據。惟訊據被告乙○對
    於右揭時、地曾陪同告訴人甲○○至中國信託商業銀行新店分行，由告訴人以「
    外幣投資」為由，匯款一百零三萬七千三百元至其指定之澳門中國銀行葡京分行
    「鄧豔梅」帳戶之事實固自承不諱，然堅決否認有何侵占犯行，辯稱：其與告訴
    人係在非正常場所相識，「李鈺君」是其花名，兩人結識至今已有十年並有肉體
    上之關係，其曾為他打胎過一次，四、五年前其到台北市○○○路一六七號五樓
    「張氏金融集團（海外）有限公司（下稱張氏公司）」當盤房，便介紹告訴人到
    該家公司投資外匯，但其僅有單純之仲介，並未負責幫告訴人操作，後來有次其
    在ＰＵＢ內經友人介紹認識鄧豔梅，知道她有在幫人操作，所收的手續又較張氏
    公司便宜，由於先前其因和告訴人交往甚久，告訴人同意要送其一筆錢，加上告
    訴人幾次在張氏公司之投資均遭虧損，便想利用該筆錢委託鄧豔梅操作，並和告
    訴人說好如有賺錢即與之分紅，因此當天告訴人才會和其到銀行由告訴人開支票
    轉現後匯款，因為是交往的代價，所以其在告訴人的支票存根上簽署「李鈺君」
    之花名，表示係基於特殊關係而給其這筆錢，未料上開款項匯到澳門幾天後，其
    打電話找鄧豔梅，該電話已停機，其趕到澳門找人，結果錢已被領光，而鄧豔梅
    當初與其接洽時所提出之公司簡介、說明書等書面資料，其均拿到澳門請當地警
    方幫忙追查，警察叫其把相關資料留下，由於其沒有留備份，致現在無法提出證
    明云云。
三、按犯罪事實應依證據認定之，無證據不得推定其犯罪事實。又不能證明被告犯罪
    者，應諭知無罪之判決，刑事訴訟法第一百五十四條、第三百零一條第一項分別
    定有明文。又告訴人之告訴，係以使被告受刑事訴追為目的，是其陳述是否與事
    實相符，仍應調查其他證據以資審認，最高法院著有四十年臺上字第八六號、五
    十二年臺上字第一三００號判例可資參照。次按，刑法上之侵占罪，以持有他人
    之物而實行不法領得之意思為構成要件，亦即以侵占自己持有他人之物為前提。
    換言之，必行為人基於法令、契約、法律行為或無因管理、不當得利等合法、適
    法原因而持有他人之物，於持有狀態繼續中，萌生易持有為所有之意思始可，故
    如行為人初並未合法、適法持有他人之物，而逕基於不法所有之犯意，實施竊盜
    、詐欺、強盜等不法行為，以取得他人之物時，即應逕依各該罪論處，無論以侵
    占之餘地（最高法院八十四年台上字第一八七五號裁判意旨可資參照）。經查，
    被告辯稱其與告訴人為結識多年之朋友關係，雙方曾有肉體關係乙節，固為告訴
    人所不否認，然被告另稱告訴人因上開緣故同意贈與其前開款項之情，則為告訴
    人所堅詞否認，而被告就此亦未能提出任何證據，供本院詳予調查以審酌其言是
    否屬實，故其前開辯詞能否採信，已值生疑。又告訴人甲○○自八十六年間起經
    由被告乙○之介紹，在張氏有限公司開立外匯現貨保證金交易帳戶買賣外匯，其
    間共三次依被告之指示，匯款至香港永亨銀行有限公司「張氏公司」帳戶進行交
    易，並曾陸續收受張氏公司所寄發之成交紀錄，惟投資均遭虧損等情，亦為被告
    及告訴人所不爭，並有告訴人匯款至張氏公司之中國信託商業銀行匯出匯款申請
    書及張氏公司所製發之成交紀錄等資料多紙在卷可按，足認告訴人確有長期透過
    被告委由張氏公司買賣外匯，惟均遭虧損之實，而衡諸常情，不論被告在上開投
    資中究為仲介人或實際操作者，當對此甚感歉意，應無於此時反要求告訴人再贈
    與其一百餘萬元之可能，又被告於偵查中亦供稱其係為告訴人賺錢，告訴人無錢
    給其，說要賣地還其錢，顯見告訴人之資金亦非寬裕，復值個人投資虧損之際，
    竟會為前開鉅額贈與，亦與一般經驗法則不符。參以上開款項倘果為告訴人對被
    告之贈與，焉何渠不直接交付款項或開立支票予被告，允其自由運用，而以前開
    罕見之方式為贈與，況告訴人既已贈與於被告，焉何匯款時仍以渠名義，而不直
    接由被告具名匯出，以示誠意並杜絕爭議，復刻意註明為「外匯投資」，從而告
    訴人指稱上開一百餘萬元係為買賣外匯而依被告指示匯出等語，應較被告之言為
    可信，是被告此部分辯解尚不足採。次查，告訴人於本案匯款前之投資均係委由
    張氏公司操作，並匯款至張氏公司於香港所開設之帳戶，有前揭中國信託商業銀
    行匯出匯款申請書及張氏公司所製發之成交紀錄等資料多紙可按，而本次被告卻
    非依慣例，另行指示告訴人匯款至澳門中國銀行葡京分行「鄧豔梅」帳戶，而此
    「鄧豔梅」究為何人、該筆款項如何運用，更值質疑，然被告先於偵查中供稱：
    「鄧豔梅」係澳門銀行人員，她的帳戶資料是張氏公司所交付，而被告此次匯款
    均已（操作）賠光了云云（詳偵查卷第十五頁），於本院調查程序及審理中，則
    改稱：上開投資並未透過張氏公司，而是其在ＰＵＢ裡面透過朋友介紹認識「鄧
    豔梅」，得知她有在幫人操作，所收手續費比張氏公司便宜，所以才委託她去操
    作，當時她有提出公司簡介、說明書、手機號碼等資料以資證明，後來匯款過去
    才知「鄧豔梅」根本沒有下單操作，其還因此跑到澳門找人，但沒有找到，錢也
    被領走了云云。其供詞前後出入甚多且毫無同一之處，顯見被告所言，無足採信
    。參以被告與「鄧豔梅」既屬初識，且款項又係匯出至國外，衡情當更為慎重、
    仔細為是，然其迄今未能提出任何關於「鄧豔梅」個人年籍或渠專門代客操作之
    相關資料，復稱「鄧豔梅」所交付之正本資料其均留在澳門請當地警察幫忙查尋
    ，而完全沒有留下影本云云，亦顯為空口遁詞。從而綜上各情，足認被告此次刻
    意要求告訴人將投資款項匯至張氏公司以外之帳戶，本即無意代告訴人買賣外匯
    ，僅以此詐騙告訴人將上開款項匯出而已，核被告前開行為，應屬刑法第三百三
    十九條之詐欺犯行，無論以同法第三百三十五條侵占罪之餘地，然此與公訴人起
    訴之侵占罪嫌，其基本社會事實並非同一，本院無法變更起訴法條逕予審酌，宜
    由檢察官另行偵查、追訴，此外本院查無其他積極之證據，足認被告確有公訴人
    指訴之侵占犯行，不能證明其犯罪，自應依法為無罪判決之諭知。據上論斷，應
    依刑事訴訟法第三百零一條第一項，判決如主文。
本案經檢察官周治正到庭執行職務
中    華    民    國      八十九      年        七      月      七      日
                                      臺灣臺北地方法院刑事第第五庭
                                          法  官  林  翠  華
右正本證明與原本無異。
如不服本判決，應於判決送達後十日內，向本院提出上訴狀。
                                          書記官  林  明  龍
中    華    民    國  八十九      年        七      月      十一    日


司法院資訊處製作；財團法人民間司法改革基金會備份。
